臺灣南投地方法院民事判決
109年度訴字第393號
原      告  佶隆營造有限公司

法定代理人  林源隆  
訴訟代理人  黃永吉律師
被      告  宥銓金屬有限公司

法定代理人  林宥廷  


訴訟代理人  韓銘峰律師
上列當事人間請求給付代墊款事件，經臺灣彰化地方法院以109
年度訴字第922號裁定移轉管轄而來，本院於民國111年2月22日
言詞辯論終結，判決如下：
    主      文
原告之訴及假執行之聲請均駁回。
訴訟費用由原告負擔。　　
    事實及理由
壹、程序事項： 
    按訴狀送達後，原告不得將原訴變更或追加他訴，但擴張或
    減縮應受裁判事項之聲明者，不在此限，民事訴訟法第255
    條第1項第3款定有明文。經查：原告於起訴時原聲明：被告
    應給付原告新臺幣（下同）「266萬1,100元」，及「自起訴
    狀繕本送達翌日起」至清償日止，按週年利率百分之5計算
    之利息〔見臺灣彰化地方法院卷(下稱彰院卷)第11頁〕。嗣於
    民國110年12月29日以民事變更訴之聲明狀、111年1月22日
    言詞辯論以言詞變更聲明為：被告應給付原告「272萬1,685
    元」，及「自民事變更訴之聲明狀繕本送達翌日即110年12
    月30日起」至清償日止，按週年利率百分之5計算之利息（
    見本院卷第359頁、第398頁）；核其所為變更，屬擴張及減
    縮應受判決事項之聲明，合於上開規定，均應予准許。
貳、實體事項
一、原告主張略以：
　㈠訴外人苑裡營造有限公司（下稱苑裡公司）將「美光后里二
    廠屋頂增建工程」發包與訴外人加川營造有限公司（下稱加
    川公司）承攬施作（下稱加川工程）。加川公司再將其中「
    屋頂空調機房增建工程－南北側工程」之鐵工項目轉包與被
    告承攬施作（下稱系爭工程），而於108年3月6日簽立工程
    合約書（即系爭工程合約書），約定系爭工程之工程款為93
    0萬元，經追加、追減、扣款後，應給付之工程款為1,001萬
    1,201元。
　㈡被告因系爭工程進度嚴重落後，為能依約盡快完成系爭工程
    ，遂委請大昶營造有限公司（下稱大昶公司）等協力廠商、
    翊均防火漆廠商承攬協助完成系爭工程，惟竟積欠大昶公司
    等協力廠商工程款520萬6,132元（下稱大昶工程款）、翊均
    防火漆廠商126萬9,954元（下稱翊均工程款）。
　㈢兩造法定代理人及大昶公司代表王宥仁嗣於109年4月2日、在
    苑裡公司辦公室內，共同協商「由苑裡公司先支付大昶工程
    款520萬6,132元後，應如何處理」事宜時（下稱系爭協商）
    ，被告已同意負擔520萬6,132元；苑裡公司代為墊付被告積
    欠大昶工程款520萬6132元後，遂自其應給付加川公司之工
    程款（下稱加川工程款）中扣除該金額，屬加川公司以加川
    工程款中520萬6,132元，代被告為墊付所積欠大昶工程款。
　㈣加川公司復簽發面額126萬9,954元支票與翊均防火漆廠商，
    屬代被告墊付所積欠翊均工程款。加川公司已給付被告系爭
    工程之工程款625萬6,800元（如附表編號1、2、3、4、5、7
    、8所示）。是加川公司為被告墊付之工程款、給付被告之
    工程款共計1,273萬2,886元，已逾加川公司應給付被告系爭
    工程之工程款達272萬2,685元（計算式：1,273萬2,886元－1
    ,001萬1,201元＝272萬2,685元），均屬代被告墊付之工程款
    。
　㈤加川公司固為與苑裡公司及被告簽約之形式上當事人，惟原
    告之法定代理人林源隆與加川公司之法定代理人蔡巧慧為夫
    妻關係，且該前開工程均係由原告接洽、履行，原告應為該
    工程之實際當事人，得向被告請求償還或返還前開代被告墊
    付之工程款。
　㈥爰依民法第546條第1段、第179條規定，提起本件訴訟。並聲
    明：如前開變更後聲明所示；願供擔保，請准宣告假執行。
二、被告抗辯略以：　
　㈠原告與加川公司究為法人格相互獨立之公司，縱認加川公司
    有代被告墊付大昶工程款、翊均工程款，亦非原告所墊付，
    且兩造間無委託墊付款項之委任契約關係存在，原告不得請
    求償還或返還加川公司所墊付款項。
　㈡「苑裡公司」以求盡快完成所發包之全部工程，方委請大昶
    公司等協力廠商協助完成「加川工程」（系爭工程僅為加川
    工程之一部分），並支付該些廠商工程款，非「被告」委請
    該些廠商承攬協助完成「系爭工程」，被告未積欠該些廠商
    工程款；且兩造法定代理人及大昶公司代表王宥仁於109年4
    月2日、在苑裡公司辦公室內為系爭協商時，被告僅同意負
    擔其中83萬7,675元，未同意負擔全額520萬6,132元，是苑
    裡公司自其應給付加川公司之工程款中扣除520萬6,132元，
    不能認係加川公司或原告代被告墊付大昶工程款〔且被告已
    就同意負擔額開立金額83萬7,675元之發票與加川公司，經
    加川公司作為進項憑證向財政部中區國稅局（下稱國稅局）
    申報作為109年度3-4月期扣抵銷項稅額〕。
　㈢系爭工程不包括防火漆工程，被告無庸負擔翊均工程款，是
    加川公司簽發面額126萬9,954元支票與翊均防火漆廠商，不
    能認係加川公司或原告代被告墊付翊均工程款。
  ㈣並聲明：如主文第1項所示；如受不利判決，願供擔保，請准
    宣告免為假執行。
三、兩造不爭執事項：
　㈠原告公司之法定代理人為林源隆，加川公司之法定代理人為
    蔡巧慧，2人為配偶關係。
  ㈡苑裡公司將「美光后里二廠屋頂增建工程」發包與加川公司
    承攬施作；加川公司再將其中「屋頂空調機房增建工程－南
    北側工程」之鐵工項目（即系爭工程）轉包與被告承攬施作
    ，而於108年3月6日簽立工程合約書（即系爭工程合約書）
    ，內如詳如彰院卷第17至23頁之原證1、本院卷第91至97頁
    之被證3，且約定系爭工程之工程款（未含稅）為930萬元。
  ㈢系爭工程合約書空白處有「依標單報價內容：不含防火漆」
    、「並附訂金本票：CH0000000，票面金額285萬元正」等手
    寫記載。
　㈣加川公司因系爭工程，已給付被告如附表編號1、2、3、4、5
    、7、8之工程款共計625萬6,800元。
  ㈤林源隆、林宥廷、大昶公司等協力廠商代表王宥仁等三方，
    於109年4月2日、在苑裡公司位於臺中市○○區○○○路00號辦公
    室，共同商議「由苑裡公司先支付大昶工程款後，應如何處
    理」事宜時（即系爭協商），並由被告簽立如彰院卷第27至
    29頁原證2所示「宥銓金屬對佶隆營造工程款」（下僅稱原
    證2）、原證3所示「切結書」等文件（下僅稱原證3），且
    由兩造及大昶公司代表王宥仁共同簽立如本院卷第61頁原證
    6所示「苑裡美光頂樓MAU增建工程-代付應扣款項目」文件
    （下僅稱原證6），該文件第2頁上有「苑裡代辦項目14.15.
    16.17.18.19.20.22.23.24需補發票共計83萬7675元」之手
    寫記載。
  ㈥被告於109年3月31日開立金額83萬7,675元之統一發票給加川
    公司，經加川公司持以向國稅局作為109年3-4月申報扣抵銷
    項稅額。加川公司於109年3月2日開立金額83萬7,675元統一
    發票給苑裡公司。
四、兩造爭執事項：
  ㈠被告是否有積欠大昶工程款520萬6,132元？被告是否應負擔
    大昶工程款520萬6,132元？原告或加川公司有無代被告墊付
    大昶工程款？
  ㈡被告是否應負擔翊鈞工程款126萬9,954元？原告或加川公司
    有無代被告墊付翊鈞工程款？
  ㈢原告依民法第546條第1項規定請求被告給付如聲明所示金額
    ，有無理由？
  ㈣原告依民法第179條規定請求被告給付如聲明所示金額，有無
    理由？
五、本院之判斷：
  ㈠前開兩造不爭執事項㈠至㈥，為兩造於本院行言詞辯論程序時
    所不爭執（見本院卷第322至325、397至398頁），且與證人
    即苑裡公司工程專案經理彭漫雪、翊均防火漆廠商負責人陳
    芝聖之證述內容大致相符（見本院卷第344至352頁），復有
    系爭工程合約書、加川公司所簽發支票及匯款申請書等件可
    憑（見彰院卷第17至25頁、本院卷第45至49、65、215、257
    、261至271頁），均堪認為真實。
  ㈡按當事人主張有利於己之事實者，就其事實有舉證之責任，
    民事訴訟法第277條本文定有明文。次按稱委任者，謂當事
    人約定，一方委託他方處理事務，他方允為處理之契約；受
    任人因處理委任事務，支出之必要費用，委任人應償還之，
    並付自支出時起之利息，民法第528條、第546條固有明文；
    然而，主張有處理委任事務費用償還請求權存在者，就兩造
    間有成立委任契約、其有因處理委任事務支出必要費用等權
    利發生要件事實，應負舉證責任。再按無法律上之原因而受
    利益，致他人受損害者，應返還其利益，民法第179條前段
    固有明文；然而，主張（給付型）不當得利返還請求權存在
    者，就他方受有利益、其受有損害、無法律上原因（給付欠
    缺給付之目的）等權利發生要件事實，應負舉證責任（最高
    法院103年度台上字第2198號判決意旨參照）。
　㈢關於大昶工程款部分：
　⒈原告主張被告委請大昶公司等協力廠商承攬協助完成系爭工
    程，積欠大昶工程款520萬6,132元等等，為被告所否認，並
    抗辯稱：係苑裡公司委請大昶公司等協力廠商承攬協助完成
    加川工程（系爭工程僅為加川工程之一部分），並給付大昶
    工程款520萬6,132元等語。經查：證人即苑裡公司採購發包
    暨派駐工程現場專案經理彭漫雪於本院時已證稱：因整個工
    程進度落百分之50，苑裡公司為使加川公司及被告能繼續共
    同完成系爭工程，故由苑裡公司從其他場區調派人力機具（
    指大昶吊車等協力廠商）協助完成整個工程，惟工程款應由
    加川公司及被告等負擔；前開廠商嗣向苑裡公司提出明細表
    及請款520萬6132元，苑裡公司亦有將之提出與加川公司及
    被告核對簽認等語明確（見本院卷第350至351頁）。再者，
    原告於證人彭漫雪為前開證述後，亦未以書狀或言詞表示有
    何不實之處（見本院卷第352、369、399頁）。況且，原告
    未提出其他證據加以證明係被告委請大昶公司等協力廠商承
    攬協助完成系爭工程等等。從而，尚難認係被告委請大昶公
    司等協力廠商承攬協助完成系爭工程，自不能認被告有積欠
    大昶工程款520萬6,132元。
　⒉原告復主張兩造及大昶公司等協力廠商代表王宥仁等三方為
    系爭協商時，被告已同意負擔大昶工程款520萬6,132元等等
    ，為被告所否認，並抗辯稱：系爭協商時被告僅同意負擔其
    中83萬7,675元，且兩造間無委託墊付款項之委任契約關係
    等語。經查：
　⑴原告固提出原證6（見本院卷第59至61頁），欲證其前開主張
    為真實。然而，觀諸原證6第1頁之內容，主要在記載苑裡公
    司與加川公司間關於加川工程款之結算明細，固有記載苑裡
    公司代付款項520萬6,132元，且列為加川工程款中之減項，
    惟未記載該代付款項最終應由加川公司或被告負擔；再觀諸
    第2頁之內容，係在記載前開苑裡公司代付款項520萬6,132
    元之明細，固有林源隆、林宥廷、王宥仁等3人之簽名，惟
    亦未記載該款項應由加川公司或被告如何負擔等語；至多僅
    能證明苑裡公司確實有先支付大昶工程款520萬6,132元，且
    自加川工程款中扣除該金額，尚難逕認被告已同意負擔大昶
    工程款520萬6,132元。復參以，原證6第2頁末端，有「苑裡
    代辦項目...需補發票共計83萬7675元」之手寫記載，及被
    告確有開立金額83萬7,675元之統一發票給加川公司、加川
    公司亦有開立金額83萬7,675元之統一發票給苑裡公司之事
    實；則被告抗辯其協商時僅同意負擔其中83萬7,675元等語
    ，似非無稽。是以，尚不能僅憑原證6之記載，即認被告已
    同意負擔大昶工程款全額520萬6,132元。
　⑵再者，為系爭協商之出席者及原證6之簽名人，均為林源隆，
    固如前述。然而，苑裡公司係將頂樓增建工程發包與加川公
    司承攬施作（即加川工程），由加川公司將其中部分鐵工工
    程發包與被告承攬施作（即系爭工程），亦如前述，前開工
    程之承攬契約當事人既為加川公司，苑裡公司先支付大昶工
    程款520萬6,132元，由加川公司與被告間協商負擔比例及金
    額，當與常理無違；林源隆與加川公司法定代理人蔡巧慧為
    配偶關係，復如前述，且原告又主張加川工程及系爭工程均
    係由被告接洽、履行等語，系爭協商時，林源隆係經加川公
    司授權而以加川公司代表之地位出席，與被告間達成負擔比
    例及金額之合意，亦與常情無悖；則被告抗辯兩造間無委託
    墊付款項之委任契約關係存在，自非無稽。是以，尚不能僅
    憑林源隆於系爭協商出席並在原證6上簽名，及林源隆為原
    告法定代理人之事實，即推認系爭協商係存在於兩造間，進
    認兩造間有成立一方（原告）為他方（被告）處理事務（代
    墊款項）之委任契約。
　⑶至原告復提出原證2（見彰院卷第27頁），欲證其前開主張為
    真實，觀諸原證2之內容，固有「代付宥銓金額520萬6,132
    」之手寫記載，然而，經被告抗辯：其簽立時未有此段記載
    ，乃原告於被告簽名後以手寫填載等語明確；且原告法定代
    理人林源隆於臺灣臺中地方檢察署109年度他字第9377號偽
    造文書等刑案中亦自陳：告證6（即本件原證2）上500多萬
    之手寫記載，是我寫的等語明確（見該刑案他字卷筆錄）；
    原告於該刑案及本案中固均稱該段手寫記載，於被告法定代
    理人林宥廷簽名時即已寫上等等，惟其未能提出其他證據加
    以證明此節，自難憑為認定事實之基礎。至原告又提出原證
    3，欲證其主張為真實，然而，觀諸原證3之內容（見彰院卷
    第29頁），固有「本公司（指被告）仍應清償責任予佶隆公
    司（即原告）」之記載，然而，就被告應清償責任金額，則
    未記載，且經劃除，亦難認被告已同意負擔大昶工程款全額
    （即加川公司遭扣款全額）520萬6,132元；再者，其上關於
    「苑裡公司自應給付『原告』之工程款中，提撥520萬6,132元
    代被告給付大昶吊車（指大昶公司）等協力廠商」之記載，
    業經原告陳稱：係指苑裡公司應給付『加川公司』之工程款等
    語明確（見本院卷第320頁），且證人彭漫雪於本院亦證稱
    ：苑裡公司係自應給付『加川公司』之工程款中，扣除520萬6
    ,132元支出大昶工程款等語明確（見本院卷第349頁），難
    認原證3所載內容與事實相符，尚不能憑為有利原告事實之
    認定。
　⑷從而，尚難認被告已同意負擔大昶工程款全額520萬6,132元
    ，亦難認兩造間有委託墊付款項之委任契約關係存在。
　⒊原告又主張苑裡公司自其應給付加川工程款中扣除該金額，
    實等同加川公司給付520萬6,132元與大昶公司等協力廠商，
    代被告墊付大昶工程款；原告為加川工程之實際履行者，亦
    等同其代被告墊付等等。為被告所否認，並抗辯稱：縱認加
    川公司有代被告墊付大昶工程款，亦不能認係原告代被告墊
    付等語。經查：苑裡公司係自其應給付加川公司之加川工程
    款中扣除該大昶工程款520萬6,132元，縱認被告應負擔大昶
    工程款全額，至多僅屬加川公司以其對苑裡公司之加川工程
    款，代被告墊付大昶工程款。再者，原告與加川公司為法人
    格相互獨立之公司（見其等商業登記資料），原告復未主張
    或提出相關證據加以證明，本件有何須將其等法人格視為同
    一之因素或必要性存在（公司法第99條第2項規定及立法意
    旨參照），自不能將原告及加川公司之權利義務關係歸屬於
    同一主體；至原告主張其為加川工程之實際履行者等等，縱
    為真實，亦僅為其與加川公司間之債權債務關係，自不能認
    加川公司對苑裡公司之加川工程款即為原告所有，而屬原告
    代被告墊付大昶工程款。
　⒋基上，被告既未積欠大昶工程款，復未同意負擔大昶工程款5
    20萬6,132元，兩造間亦無委託墊付款項之委任契約關係存
    在，原告又無代被告墊付大昶工程款，從而，原告自不能依
    民法第546條第1項及第179條等規定，請求被告償還或返還5
    20萬6,132元。
　㈣關於翊均工程款部分：
　⒈原告主張被告積欠翊均防火漆廠商之工程款，加川公司簽發
    面額126萬9,954元支票與翊均防火漆廠商，即屬代被告墊付
    所積欠翊均工程款等等，為被告所否認，並抗辯稱：系爭工
    程不包括防火漆工程，被告無庸負擔翊均工程款，加川公司
    前開所為，不能認係代被告墊付翊均工程款等語。經查：
　⑴依證人即翊君防火漆負責人陳芝聖證稱：係被告委請其施作
    防火漆工程；其係向被告請款，因被告無法付款，且稱款項
    不應由被告負擔，才找大包苑裡公司，嗣由大包苑裡公司出
    面協調由次包加川公司或原告先付款，方會由加川公司或原
    告簽發票據付款等語明確（見本院卷第344至347頁）。再者
    ，被告於證人陳芝聖為前開證述後，就係其出面委請翊均防
    火漆廠商，且其未給付翊均工程款乙節，未以書狀或言詞表
    示有何不實之處（見本院卷第377至390頁）。是以，被告委
    請翊均防火漆廠商承攬施作防火工程，（在翊均防火漆廠商
    與其債權債務關係中）積欠翊均工程款126萬9,954元等事實
    ，應堪認定，然而，加川公司簽發面額126萬9,954元支票與
    翊均防火漆廠商，支付前開翊均工程款，是否即屬依委任契
    約關係或無法律上原因，代被告墊付所積欠翊均工程款，而
    得請求償還或返還，仍應視其與被告間之債權債務關係而定
    。
　⑵系爭工程合約書已載明：依據報價內容不含防火漆等語明確
    （見本院卷第91至93、261至263頁），可知，系爭工程所約
    定之範圍，不包括防火漆工程甚明；至原告主張被告完成系
    爭工程，自有施作防火漆工程之必要，並負擔防火漆費用等
    等，顯與系爭工程合約書之真意相悖，尚難憑採；則被告抗
    辯系爭工程不包括防火漆工程，其（在加川公司與其債權債
    務關係中）無庸負擔翊均工程款等語，自非無稽。從而，加
    川公司簽發面額126萬9,954元支票與翊均防火漆廠商，支付
    前開翊均工程款，是否能認屬受被告之委任，而代被告墊付
    翊均工程款（或係被告受加川公司之委任，而代加川公司委
    請翊均防火漆施作防火漆工程），已屬有疑；又加川公司前
    開所為，是否能認屬欠缺給付之目的而致被告受有翊均工程
    款清償利益（或係被告受加川公司之委任，而代加川公司委
    請翊均防火漆施作防火漆工程，始由加川公司代被告支付翊
    均工程款），亦屬有疑；尚無從逕認加川公司與被告間有成
    立一方（加川公司）為他方（被告）處理事務（代墊款項）
    之委任契約存在，復無從推認加川公司支付翊均工程款即屬
    欠缺給付之目的。
　⒉原告又主張原告為加川工程之實際履行者，亦等同其代被告
    墊付等等。為被告所否認，並抗辯稱：縱認加川公司有代被
    告墊付翊均工程款，亦不能認係原告代被告墊付等語。經查
    ：加川公司簽發面額126萬9,954元支票與翊均防火漆廠商，
    縱認被告應負擔翊均工程款，至多僅屬加川公司代被告墊付
    翊均工程款。再者，原告與加川公司為法人格相互獨立之公
    司，自不能將原告及加川公司之權利義務關係歸屬於同一主
    體；至原告主張其為加川工程之實際履行者（或加川公司應
    付票款之實際支出者）等等，縱為真實，亦僅為其與加川公
    司間之債權債務關係，自不能認加川公司所簽發支票即為原
    告所簽發，而屬原告代被告墊付翊均工程款。
　⒊基上，被告（在其與加川公司之債權債務關係中）既無庸負
    擔翊均工程款126萬9,954元，與加川公司間復無委託墊付款
    項之委任契約關係存在，原告又無代被告墊付翊均工程款之
    事實，從而，原告自不能依民法第546條第1項及第179條等
    規定，請求被告償還或返還126萬9,954元。
六、綜上所述，原告依民法第546條第1項前段、第179條等規定
    ，請求被告應給付原告272萬1,685元，及自110年12月30日
    起至清償日止，按週年利率百分之5計算之利息，為無理由
    ，應予駁回。原告之訴既經駁回，其假執行之聲請即失所依
    附，應併予駁回。
七、本件事證已臻明確，兩造其餘攻擊防禦方法暨舉證，經審酌
    後認與判決結果不生影響，爰不一一論述，併此敘明。
八、訴訟費用負擔之依據：民事訴訟法第78條。
中    華    民    國    111    年    3    月    31    日
                  民事第二庭法　官　葉峻石
以上正本係照原本作成。
如對本判決上訴，須於判決送達後20日內向本院提出上訴狀。如
委任律師提起上訴者，應一併繳納上訴審裁判費。
中    華    民    國    111    年    3    月    31    日
                            書記官  沈柏樺
附表：
編號 付款方式 付款金額 付款證據頁碼 兩造爭執與否  1  簽發支票(已獲付款)  發票日108年3月10日 285萬元 彰院卷第25頁 本院卷第101、271頁 不爭執 2  簽發支票(已獲付款)  發票日108年5月20日 70萬元 本院卷第45頁 不爭執 3  匯款轉帳  申請日108年6月24日 80萬元 本院卷第49頁 不爭執 4  匯款轉帳  申請日108年6月27日 40萬元 本院卷第47頁 不爭執 5  簽發支票(已獲付款) 55萬元  不爭執 6  簽發支票與翊均防火漆廠商(已獲付款) 126萬9,954元  本院卷第247頁 1.就加川公司有簽發面額126萬9,954元支票與翊均防火漆廠商，先支付翊均工程款之事實，兩造未爭執。 2.惟原告主張屬加川公司代被告墊付所積欠翊均工程款。被告抗辯其未積欠且無庸負擔翊均工程款，故不屬代被告墊付。 7  簽發支票(已獲付款)  發票日108年3月10日 70萬元 本院卷第57頁 不爭執 8  代被告施作報酬 25萬6,800元  不爭執 9  苑裡公司自應給付加川公司之加川工程款中扣除 520萬6,132元  1.就苑裡公司有先支付大昶工程款，再自應給付加川公司之加川工程款中扣除520萬6,132元之事實，兩造未爭執。 2.惟原告主張屬加川公司代被告墊付所積欠大昶工程款。被告抗辯其未積欠且無庸負擔此金額大昶工程款，故不屬代被告墊付。                             1,273萬2,886元